臺灣高等法院民事判決
110年度上更二字第185號
上  訴  人  華僑俱樂部有限公司

法定代理人  黃大元  

訴訟代理人  蔡炳楠律師
            黃敏綺律師
被 上訴 人  劉寶月  

訴訟代理人  高亘瑩律師
複 代理 人  陳逸融律師
上列當事人間請求返還票據等事件，上訴人對於中華民國106年1
1月30日臺灣臺北地方法院106年度訴字第2819號第一審判決提起
上訴，經最高法院第二次發回更審，本院於111年1月25日言詞辯
論終結，判決如下：
    主      文
上訴駁回。
第二審及發回前第三審訴訟費用由上訴人負擔。
    事實及理由
被上訴人在本院前審追加依民國104年1月27日經營契約（即經
  營契約3）第5條為訴訟標的（見本院更一卷第58、118頁），
  核與原訴基礎事實同一，依民事訴訟法第446條第1項但書、第
  255條第1項但書第2款規定，應予准許。
被上訴人主張：訴外人林正冬邀伊擔任連帶保證人，於99年10
  月4日與上訴人簽訂委任經營契約書（下稱經營契約1），約定
  由上訴人委任林正冬自100年1月1日至101年12月31日經營華僑
  俱樂部大舞廳（下稱華僑舞廳），林正冬同時自經營前手訴外
  人蔡重吉之遺孀李月美受讓對上訴人之房屋押租金債權新臺幣
  （下同）90萬元（下稱系爭90萬元），並以簡易交付方式繼續
  供作被上訴人營業場所之押租金，伊則簽發交付以臺灣銀行城
  中分行為付款人、票據號碼AD0000000、面額300萬元之支票（
  下稱系爭支票）作為履約保證金。兩造及林正冬先後於101年1
  2月19日、104年1月27日換簽經營契約（下分稱經營契約2、經
  營契約3），並於第16條約明上訴人同意林正冬因重大事由未
  能繼續履約時，由連帶保證人承受契約地位。林正冬於經營契
  約3期間內之104年9月29死亡，無法繼續履約，由伊承受經營
  契約3續為履行。經營契約3之期限於105年12月31日屆至，是
  上訴人取得系爭90萬元及支票已無法律上原因，應予返還。爰
  依經營契約3第16條之約定、民法第179條之規定，求為命上訴
  人給付90萬元及自起訴狀繕本送達翌日起按年息5%計算之利息
  ，及返還系爭支票之判決。並在本院前審追加經營契約3第5條
  為訴訟標的，請求擇一為有利判決（原審為上訴人敗訴之判決
  ，上訴人提起上訴）。
上訴人則以：經營契約第16條約定之「重大事由未能繼續履約
  」，係指林正冬因死亡以外之事由，而導致無法繼續經營華僑
  舞廳始屬之；經營契約3之期間為104年1月1日至105年12月31
  日，於104年1月27日簽約時，因林正冬重病臥床，因而委託有
  接續經營意願之外甥趙晉偉代理經營，嗣林正冬死亡，委任關
  係因有委託書而不消滅，其委任經營之法律關係仍由趙晉偉繼
  受並履行至委託經營期間屆滿，且被上訴人於趙晉偉履約期間
  並無反對意見，亦從未發文表示要進行換約，在趙晉偉已繼受
  林正冬之法律地位而繼續經營之情況下，不符合「重大事由未
  能繼續履約」之要件。縱林正冬死亡符合「重大事由未能繼續
  履約」要件，惟第16條另有約定，仍須待兩造另行換立新約，
  並由被上訴人另覓一位新連帶保證人後，被上訴人始得取得繼
  受契約當事人地位。又104年1月27日簽約時，被上訴人實際上
  未依經營契約3第2條⑷約定交付90萬元予伊，請求伊返還實無
  理由；另系爭300萬元支票已滅失，陷於客觀給付不能，伊無
  現實返還之可能云云，資為抗辯。並上訴聲明：㈠原判決廢棄
  ；㈡被上訴人在第一審之訴、假執行之聲請及追加之訴均駁回
  。
林正冬邀被上訴人擔任連帶保證人，於99年10月4日與上訴人簽
  訂經營契約1，約定由上訴人委任林正冬自100年1月1日至101
  年12月31日經營華僑舞廳，林正冬同時自經營前手蔡重吉之遺
  孀李月美受讓對上訴人之系爭90萬元債權，並以簡易交付方式
  繼續供作被上訴人營業場所之押租金，被上訴人則簽發交付系
  爭支票作為履約保證金。兩造及林正冬先後於101年12月19日
  、104年1月27日換簽經營契約2、經營契約3，約定林正冬之經
  營期間分別為102年1月1日起至103年12月31日止、104年1月1
  日起至105年12月31日止，並於第16條約定：「甲方（上訴人
  ）同意乙方（林正冬）因重大事由未能繼續履約時，由連帶保
  證人（被上訴人）承受契約地位，雙方應另行換約並由承受人
  另覓一保證人」。林正冬於經營契約3期間內之104年9月29日
  死亡之事實，為兩造所不爭執（見本院卷第43頁），堪信為真
  實。
被上訴人請求上訴人返還押租金及履約保證票據，為上訴人所
  拒。經查：　　
㈠經營契約1、2、3僅契約期間不同，其餘約定均相同，有該3份契約附卷足憑（見最高法院109年度台上字第519號卷第39至42頁，本院更一字卷第101至107頁，原審卷第9至10頁）。經營契約1、2、3為相同權利義務之屆期換約等事實，為兩造所不爭執（見本院卷第43頁、第88至89頁，及上所述）。經營契約1第4頁上半頁記載「本人李月美為蔡重吉之遺孀，現為華僑俱樂部有限公司實際經營人，擬同意下列事項：茲放棄優先承租權。茲同意系爭契約租屋押租金新臺幣90萬元之債權，轉讓予林正冬先生。茲同意對甲方信用卡帳債權轉讓予林正冬先生。本人黃大元同意自乙方（蔡重明）所收本票（票號HN0000000）放棄行使權利，特此為憑。」(見最高法院109年度台上字第519號卷第42頁），關於華僑舞廳於上訴人簽經營契約1之前，是由蔡重吉所經營，林正冬承受蔡重吉之系爭90萬元債權，依經營契約1第2條第4項繼續作為押租金用之等事實，為兩造所不爭執（筆錄見本院卷第88頁）。又經營契約1第4頁下半頁記載「茲收訖劉寶月開立之支票13張(民國100年整年房租各51萬，票號AD0000000至AD0000000）（參佰萬支票一張AD0000000）。茲收訖劉寶月開立之支票12張(民國101年整年房租各48萬6千元整）票號AD0000000至0000000黃大元代收2012.1.9」（見最高法院109年度台上字第519號卷第42頁），關於房屋租金及履約保證金是由被上訴人支出之事實，為兩造所不爭執（筆錄見本院卷第89頁，本院更一字卷第117頁）。足見經營契約1之押租金及履約保證票據均已繳交予上訴人收受。而經營契約1、2、3第1條均約定：「甲方（即上訴人）委任授權乙方（即林正冬）經營華僑舞廳，期限自…起至…止。但如房東本契約存續期間內不續租時，本約自房屋租賃契約期滿日終止，期限屆滿前，非經甲方同意，乙方不得期前終止。乙方於契約屆滿時且無其他違約事項時，甲方同意延長經營期限兩年，但權利金由雙方協商確認，經甲方同意，乙方有優先受委任經營之權利。」(見最高法院109年度台上字第519號卷第39頁，本院更一字卷第101頁，原審卷第9頁正面）。可知經營契約1之押租金及履約保證票據均已繳交予上訴人收受後，兩造僅因屆期換約而陸續簽訂經營契約2、3。關於經營契約2、3，兩造既無另為其他約定而繼續履約，則經營契約1已交付予上訴人之押租金及履約保證票據，當係繼續作為經營契約2、3使用，即經營契約3之押租金及履約保證票據業經上訴人收受。上訴人抗辯：經營契約3沒有如同經營契約1第4頁記載押租金90萬元轉讓，被上訴人沒有支付過押租金90萬元云云，並不足採。
㈡按受發回或發交之法院，應以第三審法院所為廢棄理由之法律
  上判斷為其判決基礎，民事訴訟法第478條第4項定有明文。最
  高法院110年度台上字第2485號判決廢棄本院前審判決，並闡
  釋「按解釋意思表示，應探求當事人之真意。而解釋當事人之
  意思表示，應於文義上及論理上詳為推求，依當時之情形及其
  他一切證據資料，以探求當事人之真意。查經營契約3之第16
  條記載：『甲方同意乙方（林正冬）因重大事由未能繼續履約
  時，由連帶保證人承受契約地位，雙方應另行換約並由承受人
  另覓一保證人』，經營契約1、2之第16條亦為相同意旨記載。
  依其文義，係謂林正冬因重大事由未能繼續履約，由連帶保證
  人承受契約地位、以承受人之地位另覓保證人。似無原審以但
  書約定就連帶保證人承受契約地位乙事附加應另行換約及覓保
  證人始成立契約之要件。」（見本院卷第9頁），依上開規定
  ，本院應以該廢棄發回理由之法律上判斷作為判決基礎。林正
  冬於104年9月29日死亡後，該當經營契約3第16條之「因重大
  事由未能繼續履約」，故由被上訴人依約承受林正冬於契約中
  乙方之地位。被上訴人主張其於林正冬死亡後，基於承受經營
  契約3之林正冬契約地位實際經營華僑舞廳，按期給付相關約
  定金額與上訴人，提出存證信函、經營合夥契約書為證（見原
  審卷第11至12頁、本院上字卷第84至85頁、第87至91頁、第23
  4頁），則被上訴人主張其承受經營契約3之契約地位，應屬可
  採。
㈢經營契約3第5條約定：「…乙方如無違約情事，俟本約期滿帳目
  結清，並付訖應負之款項後再由甲方負責無息退還保證金及支
  票予乙方…。」，若契約消滅，上訴人即無持有押租金及履約
  保證票據之法律上原因。查經營契約3已因約定期間105年12月
  31日屆滿，並經被上訴人於105年12月14日、106年2月22日以
  存證信函通知上訴人不為續約之意思表示(見原審卷第11至14
  頁)而消滅，雙方又無延長經營等其他約定，堪認經營契約3已
  經消滅，上訴人自無持有押租金及履約保證票據之法律上原因
  ，上訴人持有之結果使被上訴人受有損害，則被上訴人依不當
  得利及經營契約3第5條約定，請求上訴人返還系爭90萬元及系
  爭支票，為有理由。履約保證票據業經上訴人收受，已如上㈠
  所述，上訴人就其抗辯系爭支票已遺失滅失無法返還云云，並
  未舉證證明，自不足採。
㈣經營契約1、2、3第8條約定：「乙方（即林正冬）邀劉寶月（
  即被上訴人）為連帶保證人，對於乙方因本契約所負一切義務
  負連帶清償責任。」 (見最高法院109年度台上字第519號卷第
  40頁，本院更一字卷第103頁，原審卷第9頁反面），係指於林
  正冬履行契約期間，有履行經營契約第2條各項約定之義務（
  見最高法院109年度台上字第519號卷第39至40頁，本院更一字
  卷第101至103頁，原審卷第9頁正反面），被上訴人為連帶保
  證人，對於林正冬因經營契約所負一切義務負連帶清償責任；
  然於林正冬未能繼續履約時，依經營契約第16條前段約定「甲
  方同意乙方因重大事由未能繼續履約時，由連帶保證人承受契
  約，雙方應另行換約並由承受人另覓一保證人。」(見最高法
  院109年度台上字第519號卷第41頁，本院更一字卷第105頁，
  原審卷第10頁），由被上訴人承受契約，即由被上訴人依契約
  承受人之地位，行使及負擔系爭契約原約定林正冬之權利及義
  務。可知經營契約第16條前段約定，係為避免簽約後發生林正
  冬未能繼續履約時，得由被上訴人承受契約，俾使經營契約得
  繼續履行。林正冬死亡，當屬未能繼續履約之重大事由。至經
  營契約第16條後段「雙方應另行換約並由承受人另覓一保證人
  」，僅在於使上訴人取得要求契約承受人即被上訴人另覓保證
  人與上訴人簽約之權利，若上訴人未行使該後段之權利，並不
  礙由被上訴人承受契約權利義務之結果。上訴人抗辯：林正冬
  死亡非屬經營契約3第16條之重大事由未能繼續履約，被上訴
  人無從依該約定承受契約地位，該條約定連帶保證人要承受契
  約的話，需找另一個保證人換約云云，與經營契約1、2、3約
  定不符，亦與最高法院發回意旨相違背，並非可採。
㈤至上訴人抗辯趙晉偉繼承林正冬之權利云云，並提出林正冬與
  趙晉偉之委託書（見本院上字卷第43頁)為證。惟該委託書之
  形式真正為被上訴人所否認，而上訴人未再舉證證明，尚難認
  為真正。況該委託書之內容為林正冬授予代理權予趙晉偉處理
  華僑舞廳經營事宜，於林正冬死亡後，代理權即不復存在；且
  基於債權相對性，其效力不及於他人。上訴人此部分所辯，並
  不足採。
給付無確定期限者，債務人於債權人得請求給付時，經其催告
  而未為給付，自受催告時起，負遲延責任。其經債權人起訴而
  送達訴狀，與催告有同一之效力；又遲延之債務，以支付金錢
  為標的者，債權人得請求依法定利率計算之遲延利息；應付利
  息之債務，其利率未經約定，亦無法律可據者，週年利率為5%
  ，此觀民法第229條第2項、第233條第1項前段、第203條規定
  甚明。被上訴人請求金錢給付部分，得請求上訴人加付法定遲
  延利息。
綜上所述，被上訴人依經營契約3第16條之約定、民法第179條
  之規定，請求上訴人給付90萬元，及自起訴狀繕本送達之翌日
  即106年8月16日（送達證書見原審卷第22-1頁）起至清償日止
  按年息5%計算之利息，暨返還系爭支票，為有理由，應予准許
  。原審為上訴人敗訴之判決，並無不合。上訴論旨指摘原判決
  不當，求予廢棄改判，為無理由，應駁回上訴。本件被上訴人
  依經營契約3第16條之約定、民法第179條之規定請求為有理由
  ，則其追加經營契約3第5條為訴訟標的部分，即毋庸判決。
本件事證已臻明確，兩造其餘之攻擊或防禦方法及所用之證據
  ，經本院斟酌後，認為均不足以影響本判決之結果，爰不逐一
  論列，附此敘明。
據上論結，本件上訴為無理由，依民事訴訟法第449條第1項、
  第78條，判決如主文。
中　　華　　民　　國　　111 　年　　2 　　月　　15　　日
                  民事第六庭    
                      審判長法  官  周美雲
                            法  官  游悅晨
                            法  官  江春瑩

正本係照原本作成。
如不服本判決，應於收受送達後20日內向本院提出上訴書狀，其
未表明上訴理由者，應於提出上訴後20日內向本院補提理由書狀
（均須按他造當事人之人數附繕本）上訴時應提出委任律師或具
有律師資格之人之委任狀；委任有律師資格者，另應附具律師資
格證書及釋明委任人與受任人有民事訴訟法第466 條之1第1項但
書或第2項所定關係之釋明文書影本。
中　　華　　民　　國　　111 　年　　2 　　月　　16　　日

　　　　　　　　　　　　　　書記官  呂  筑